最高法院刑事判決　　　　　　　　一○○年度台非字第三五號
上　訴　人　最高法院檢察署檢察總長
被　　　告　徐千琇
上列上訴人因被告詐欺案件，對於台灣高等法院中華民國九十九
年十一月十一日第二審確定判決（九十九年度上易字第一八八九
號，聲請簡易判決處刑案號：台灣台北地方法院檢察署九十九年
度偵字第五四九四號），認為違法，提起非常上訴，本院判決如
下：
    主  文
上訴駁回。
    理  由
非常上訴理由稱：「按判決不適用法則或適用不當者，為違背法
令，刑事訴訟法第三百七十八條定有明文，又依法應於審判期日
調查之證據未予調查，致適用法令違誤而顯然於判決有影響者，
該項判決即屬違背法令。原判決認定被告徐千琇係技術學院國貿
系畢業及已成年具社會經驗，應有相當之智識程度，明知並可預
見將自己所有之帳戶金融卡及提款密碼交付或提供他人使用，可
能因此供詐騙份子用以詐使他人將款項匯入後，再加以提領之用
，以達到隱瞞資金流向及避免提款行為人身分曝光之目的，仍基
於幫助詐欺之不確定故意，於民國九十九年一月十一日下午某時
，在台北縣（新北市）板橋市（區）新埔捷運站二號出口附近馥
華飯店前，將其中華郵政股份有限公司新店郵局帳號000-000000
00000000號帳戶金融卡，交付不詳真實姓名年籍、自稱係『王主
任助理』之成年男子，並隨即於電話中告訴該詐欺集團另名不詳
真實姓名年籍、自稱『王主任』之成年人該金融卡提款密碼，供
該等不詳真實姓名年籍成年人所屬詐欺集團作為犯罪取財收受款
項之工具。嗣該詐欺集團成員即於九十九年一月十三日，以電話
向王雅璇、蘇秀芬詐稱其網路購物匯款操作有誤，要求彼等至自
動提款機重新操作，使王雅璇、蘇私（秀）芬陷於錯誤，在自動
櫃員機前，依電話指示各轉帳新台幣（下同）二萬二千八百二十
九元及二萬九千九百八十九元至徐千琇上開郵局帳號，其中王雅
璇之二萬二千八百二十九元隨即遭該詐欺集團持徐千琇之金融卡
提領，蘇秀芬部分之二萬九千九百八十九元則因徐千琇帳戶已被
凍結，該詐欺集團無法提領而未得逞，因論被告徐千琇以幫助詐
欺罪。惟查：按刑事法上幫助犯之成立須客觀上有幫助行為，主
觀上有幫助故意，即行為人知他人係實施犯罪，且認識其行為將
足以就他人所實施之犯罪發生助力為要件，若其行為雖在外觀上
有對他人犯罪施以助力，然其對正犯之犯罪行為並無認識，即屬
欠缺幫助故意，自難論以幫助犯。本件被告固坦承有將其上開新
店郵局帳戶金融卡交付給『王主任助理』之事實，惟矢口否認有
幫助詐欺取財犯行，辯稱：其為謀取薪資穩定工作，於九十九年
一月十一日，因看到自由時報上『鑫崴遊藝場』登載廣告徵求女
開分員，故依報載電話與對方聯絡應徵，對方要求其交付金融卡
、密碼以調查其信用狀況，其認為上開帳戶內已無餘額，不疑有
他，遂交給對方，但交付後心中有疑慮，故連續至同年月十四日
仍與該員聯絡，希望其早日歸還金融卡，惟對方以尚在調查為由
拒絕交出，其與一同交付金融卡之廖小琪商議結果，於九十九年
一月十五日下午到台北縣（新北市）政府警察局新店分局碧潭派
出所報案等語，並提出自由時報徵才廣告及電話通聯紀錄為證。
經查被告所提之九十九年一月九日自由時報，確有登載內容為『
鑫崴遊藝場、誠徵女開分員、接送司機、外場人員、三節獎金、
員工旅遊、免經驗、免備車、免供膳、可配合公司加班、000000
0000』之徵人廣告。而被告所提其行動電話通話明細，顯示被告
於九十九年一月十一日、同年月十三日、同年月十四日，確有多
次撥打0000000000號行動電話之事實，而被告友人廖小琪亦係依
上開電話求職而交付提款卡，據廖小琪於台灣板橋地方法院檢察
署九十九年度偵字第七○五○號詐欺案警詢中供稱：『我於九十
九年一月十二日約十二時許打電話給朋友徐千琇，她跟我說她最
近去應徵工作，該公司有缺會計且薪水還不錯，她就將該公司刊
登報紙的電話給我，於是我於九十九年一月十二日十三時許撥打
0000000000的電話去應徵會計工作，對方是一名自稱王主任的男
子接電話，王主任問我有沒有帳戶裡面比較沒有錢的帳戶，王主
任說提款卡是要證明我是不是銀行信用不良的人，他會去試領看
看我的帳戶是不是可以正常的存取功能，我們於九十九年一月十
二日十六時許約在板橋新埔捷運站第二號出口見面，結果來的是
一名年約四十歲左右自稱王主任助理的男子，該男子告訴我說為
了要徵信我的銀行信用，請我先將帳戶裡面的千元金額先領出來
，於是我就在附近的提款機用該張提款卡將原本帳戶裡面的一千
二百九十一元領取一千元出來，該男子問我什麼時候可以上班，
我向他說下星期一可以上班，於是該男子叫我將提款卡交給他，
該男子拿走我的提款卡後，不久王主任就馬上打電話問我該張提
款卡的密碼為何，因為王主任告訴我說以後的薪水會匯入該帳戶
內所以他要先試該提款卡是否可以使用，所以我就告訴王主任該
提款卡的密碼。我朋友徐千琇的帳戶也遭列警示帳戶』，於偵查
中供稱：『我在十二日當天將提款卡交給對方後，跟王主任聯絡
，王主任跟我說沒有辦法面試，因為他要跟老闆去台中出差，十
五日上午我要去掛卡片遺失，合庫櫃檯的人就說已經是警示帳戶
，下午警察有叫我約他出來，後來對方沒有出現，十六日我就有
去派出所做筆錄』等語，而廖小琪確於九十九年一月十二日下午
十四點四十七分至十五點一分之間三度與被告通話，並於結束通
話後隨即撥打上開廣告上之0000000000號行動電話，其後數日復
多次通話，有該案卷影本所附筆錄及通聯紀錄可稽，其所述求職
、交付提款卡及告知提款密碼之經過，與被告求職遭遇如出一轍
，而被告警詢時供稱係於九十九年一月十五日，因廖小琪告知帳
戶被凍結，其才發現自己帳戶也被凍結，因而至警局報案，而卷
附台北縣政府警察局新店分局九十九年七月十二日北縣警店刑字
第0990034905號函，亦證明被告確係主動報案，依上開證據資料
對照以觀，應可見被告所為因為謀職而交付提款款（卡）供『王
主任』調查其信用之辯解，應非虛妄，而廖小琪亦因求職而被自
稱『王主任』詐騙提款卡，應足認確有『王主任』之詐騙集團存
在，且被告於發現交付提款卡之錯誤後，亦立即主動報案，向警
方表明『希望本案能盡快處理，不要再有更多受害人』，亦盼阻
止『王主任』繼續遂行其詐騙技倆，應難認被告與『王主任』有
共同之詐欺認識，或『王主任』以被告提款卡詐騙他人，亦不違
背被告之本意，本件並無證據證明被告交付提款卡有違法認識，
被告所為自與幫助犯之要件不符，原判決論被告以幫助詐欺罪，
應有適用法則不當之違法，且以上所述卷內證據均顯示被告因求
職而交付金融卡予『王主任』，原判決竟認被告求職應徵之說不
足採信，應有違證據法則。又一般人對於社會事物之警覺性或風
險評估，常因人而異，且與受教（育）程度、從事之職業、心智
是否成熟，並無必然之關連，此觀諸詐騙集團之詐騙手法，經政
府大力宣導及媒體大幅報導後，猶恆見高級知識分子受騙，即可
明瞭，且廖小琪亦專科畢業，與被告原為南山人壽同事，年長被
告九歲，亦與被告同樣因此次求職而交付金融卡與密碼，足見僅
憑學、經歷實無以推論被告具有幫助詐欺之故意，且詐騙技倆不
斷推陳出新，剛推出之新詐騙手法尤難期民眾有所認識，向求職
者騙取金融卡作為詐騙提款工具，應係詐騙集團絞盡腦汁想出之
詐騙方法，一般基於人與人之間之信任，求職時雇主要求提出金
融卡檢驗信用，如帳內並無存款，極易認為供檢查無妨，因此被
騙取金融卡者甚多（此從檢察書類及裁判書類查詢即知），其後
求職者所以能提高警覺，實係因他人前車之鑑經媒體披露所致，
並非一般人均能於交付金融卡時即會聯想到該卡可以作為詐騙他
人之提款工具，故本件詐騙手法係何時開始使用，何時經媒體披
露，何時廣為民眾所知，此與被告交付金融卡是否應有違法認識
相關，原審自應予調查，又被告於交付金融卡後，曾與廖小琪通
話商議，當時被告想法如何，是否想要向『王主任』索回金融卡
，被告又何以願無償提供帳戶予不相識之詐欺集團使用，無端讓
自己接受檢警追查，其是否有違法認識，原審未予調查，被告曾
請求傳訊廖小琪以查明事實，原審亦未予傳訊，均有應調查之證
據未調查之違法，而本件『王主任』之0000000000號行動電話，
乃王柏鈞申設，王柏鈞住台北縣（現為新北市）鶯歌鎮（區○○
○○街一四○之一號（見台灣板橋地方法院檢察署九十九年度偵
字第七○五○號影印卷第四十七頁），原審未調查其通聯紀錄或
傳訊王柏鈞，以查明被告是否係因被騙而交付金融卡，即遽認被
告有詐欺之不確定故意，亦有應調查之證據未調查之違法，且於
判決結果顯有影響。案經確定，且於被告不利，爰依刑事訴訟法
第四百四十一條、第四百四十三條提起非常上訴，以資糾正。」
等語。
本院按：非常上訴旨在糾正法律上之錯誤，藉以統一法令之適用
，不涉及事實認定問題，故非常上訴審應以原判決確認之事實為
基礎，僅就原判決所認定之犯罪事實，審核適用法令有無違誤，
如依原判決所確認之事實及卷內證據資料觀之，其適用法則並無
違誤，即難指為違法。又事實之認定，乃屬事實審法院之職權，
非常上訴審無從審酌，倘非常上訴理由係對卷宗內同一證據資料
之判斷持與原判決不同之評價，而憑持己見認為原判決認定事實
不當或與證據法則有違，即係對於事實審法院證據取捨裁量權行
使之當否所為之任意指摘，自與非常上訴審係以統一法令適用之
本旨不合。再依法應於審判期日調查之證據，未予調查，致適用
法令違誤，而顯然於判決有影響者，該項確定判決，即屬判決違
背法令，應有刑事訴訟法第四百四十七條第一項第一款規定之適
用，固經司法院釋字第一八一號解釋在案，惟所謂應調查之證據
，係指該證據在客觀上為法院認定事實及適用法律之基礎者，且
尚須致適用法令違誤，而顯然於判決有影響始屬之，若依原判決
所憑以認定之證據而確認之事實，已足認原確定判決無違背法令
之情形者，縱尚有其他證據未予調查，但不致於適用法令違誤，
而顯然於判決有影響者，依刑事訴訟法第三百八十條之規定，既
不得據以提起第三審上訴，自亦不得為非常上訴之理由。查原判
決引用第一審台灣台北地方法院九十九年度易字第一三九二號刑
事判決之記載，依憑被告徐千琇之供述，證人即被害人王雅璇、
蘇秀芬之證詞，卷附中華郵政股份有限公司新店郵局帳號000-00
000000000000號帳戶（下稱本件郵局帳戶）之開戶基本資料、交
易明細及新竹第一信用合作社自動櫃員機交易明細表、中國信託
商業銀行自動櫃員機交易明細表、內政部警政署反詐騙諮詢專線
紀錄表等證據資料，為判決之基礎，並說明：(一)、被告雖提出刊
登「鑫崴遊藝場」徵才廣告之自由時報，擬證明其確為應徵女開
分員，始交付金融卡，但該廣告並未記載工作地點，僅刊載門號
0000000000號之行動電話號碼，被告復自陳不知所應徵公司之地
址，與自稱「王主任助理」之人並無深交，亦不知「王主任助理
」之姓名、年籍，與其通話之「王主任」當時人在台中，其又係
以電話應徵，與一般應徵工作之方式有異，而被告既居住於北部
，與其通話之「王主任」則稱人在台中，竟未究明所應徵之工作
場所在何處，即同意在板橋市（區）新埔捷運站外，將金融卡交
予「王主任助理」，並告知「王主任」金融卡提款密碼，顯違常
理；(二)、被告所提出之行動電話通話明細，固有其於九十九年一
月十一日、十三日、十四日共六次撥打電話與前開徵才廣告所載
門號0000000000號行動電話聯絡之紀錄，但此僅能證明被告曾與
「王主任」有通話情形，如何之無礙其可預見將金融卡及提款密
碼交予他人，將幫助他人從事詐欺犯行之認定；(三)、被告已坦陳
其對「王主任助理」究於何時會返還金融卡、其將自何時開始上
班及工作場所之地址等細節，一無所知，倘如其所辯於交付金融
卡及提款密碼後，心中仍有疑慮，豈會未詳問上開細節，復未於
交付金融卡及提款密碼後之翌日即與對方聯絡，並辦理金融卡掛
失手續及報警？況詐欺集團以他人帳戶供作款項出入之人頭帳戶
，如未先行取得該帳戶申請人之同意，將因該帳戶申請人辦理掛
失止付、補發存摺、變更印鑑及密碼，或將存款提領一空，導致
其精心策劃詐騙之成果功虧一簣，該詐欺集團當無甘冒此風險之
理，是縱令該詐欺集團成員確以應徵工作之需為由，向被告索取
金融卡及提款密碼，仍無解於被告主觀上具有縱使「王主任助理
」於取得金融卡及提款密碼後，自行或轉交他人持以供作詐騙被
害人匯款之用，仍不違背其本意；(四)、被告主張友人廖小琪亦因
求職而交付提款卡予「王主任」，廖小琪之帳戶嗣並被列為警示
帳戶，但廖小琪業經檢察官為不起訴處分，被告卻遭提起公訴，
廖小琪又係因被告之告知並引介，始在新埔捷運站外交付提款卡
，有台灣板橋地方法院檢察署九十九年度偵字第七○五○號卷影
印本可參，與本件案情不盡相同，二者無法比照援引；(五)、一般
應徵工作時，徵才公司常僅要求應徵者交付履歷表、工作經驗證
明等文件，縱有匯入薪資之必要，亦係於確認工作內容、任用時
間、工作地點、薪資等細節並決定聘用後，始要求應徵者提供金
融帳戶之帳號或存摺影本，殊無將金融卡及提款密碼一併交付，
俾利對方測試金融卡功能是否正常之必要，即使有測試需要，祇
由求職者陪同收取帳戶資料之人，就近至金融機構自動櫃員機操
作即可，應無須交付金融卡及提款密碼，且金融卡及提款密碼如
淪落於不明人士手中，極易被利用為與財產有關之犯罪工具，被
告自陳係技術學院國貿系畢業，並有多年工作之社會經驗，竟將
其金融卡及提款密碼交予與其無密切關係之人，如何之顯有幫助
他人犯詐欺罪之不確定犯罪故意。而以被告依其係技術學院國貿
系畢業及已成年之社會經驗，應有相當之智識程度，明知金融卡
及提款密碼為個人信用之表徵，任何人均可自行至金融機構申請
開立存款帳戶及申請金融卡，並可預見將所有金融卡及提款密碼
交予他人使用，詐騙份子可持以詐使他人匯入款項，再予提領使
用，以達隱匿資金流向及避免身分曝光之目的，仍基於幫助詐欺
之不確定故意，於九十九年一月十一日下午，在台北縣（新北市
）板橋市（區）新埔捷運站附近之馥華飯店前，將其本件郵局帳
戶之金融卡（下稱本件金融卡）及提款密碼，分別交付、告知屬
某詐欺集團成員之姓名、年籍均不詳、自稱「王主任助理」及「
王主任」之成年人，供該詐欺集團作為詐欺取財、收受款項之工
具，該詐欺集團於取得本件金融卡及提款密碼後，其成員分別於
同年月十三日下午十六時五十六分及同日下午十七時三十分許，
撥打電話向王雅璇、蘇秀芬詐欺，使王雅璇、蘇秀芬陷於錯誤，
分別於同日下午十七時五十二分許，在新竹市○○路○段七○七
號新竹第一信用合作社之自動櫃員機前，及同日下午十八時二十
四分許，在台北縣（新北市）中和市○區○○○路一四八號某便
利商店內之中國信託商業銀行自動櫃員機前，依該詐欺集團成員
之電話指示，操作自動櫃員機，而各轉帳二萬二千八百二十九元
、二萬九千九百八十九元至本件郵局帳戶等情，而論處被告幫助
詐欺罪刑，經核並無違誤。非常上訴意旨指依被告於原審所提出
之自由時報徵才廣告、行動電話通話明細、廖小琪之供述、廖小
琪與被告之電話通聯紀錄及被告於警詢曾表示「希望本案能盡快
處理，不要再有更多受害人」等證據，被告所為應與幫助犯之要
件不符，原判決論被告以幫助詐欺罪，又認被告所辯為求職而交
付金融卡及提款密碼，不足採信，有違證據法則及適用法則不當
之違誤云云，係就卷宗內同一證據資料之證明力，憑持己見而為
與原判決相異之評價，係對於事實審法院證據取捨裁量職權適法
行使之任意指摘，自與非常上訴審係以統一法令適用之本旨不合
。又依卷內資料，被告於原審並未請求傳訊廖小琪，非常上訴理
由指原審未依被告請求傳喚廖小琪為調查，有應調查之證據未調
查之違法云云，顯非依據卷內資料執為指摘。非常上訴意旨另指
原審就類似本件詐騙之手法究係自何時開始使用？何時經媒體披
露？何時廣為民眾所知？被告於交付金融卡予「王主任助理」後
，嗣與廖小琪通話時，其想法如何？均未予調查，復未傳喚門號
0000000000號行動電話之申請人王柏鈞或調取該行動電話之通聯
紀錄，以查明被告確否受騙而交付金融卡，有應調查之證據而未
予調查之違法云云，但依原判決所憑以認定之證據而確認之事實
，已足認定原判決並無違背法令之情形，原審縱對前開事實或證
據未予調查，亦不致於適用法令違誤，而顯然於判決有影響，依
刑事訴訟法第三百八十條之規定，自不得執為非常上訴之理由。
本件非常上訴尚難認為有理由，應予駁回。
據上論結，應依刑事訴訟法第四百四十六條，判決如主文。
中    華    民    國  一○○  年    二    月  二十四  日
                      最高法院刑事第四庭
                          審判長法官  謝  俊  雄  
                                法官  陳  世  雄  
                                法官  魏  新  和  
                                法官  徐  文  亮  
                                法官  吳  信  銘  
本件正本證明與原本無異
                                      書  記  官  
中    華    民    國  一○○  年    三    月    二    日 
                                                      K